【裁判字號】    97,交抗,751
【裁判日期】    971128
【裁判案由】    聲明異議
【裁判全文】
臺灣高等法院高雄分院刑事裁定         97年度交抗字第751號
抗 告 人即
原處分機關  高雄市政府交通局
法定代表人  甲○○
抗  告  人
即受處分人  乙○○
上列抗告人因違反道路交通管理處罰條例聲明異議案件，不服臺
灣高雄地方法院中華民國97年9 月11日裁定（97年度交聲字第18
83號），提起抗告，本院裁定如下：
    主  文
抗告均駁回。
    理  由
一、原處分機關抗告意旨略以：(一)查民國95年2 月5 日始施行之
    行政罰法第26條規定: 「一行為同時觸犯刑事法律及違反行
    政法上義務規定者，依刑事法律處罰之。但其行為應處以其
    他種類行政罰或得沒入之物而未經法院宣告沒收者，亦得裁
    處之。前項行為如經不起訴處分或為無罪、免訴、不受理、
    不付審理之裁判確定者，得依違反行政法上義務規定裁處之
    」，異議人被高雄市政府警察局苓雅分局警員以其有違反道
    路交通管理處罰條例第35條第1 項規定之行為，遂於96年11
    月5 日以高市警交字第B00000000 號舉發違反道路交通管理
    事件通知單製單舉發之事實，應堪認定，本局據以裁處異議
    人罰鍰新台幣（下同）2 萬7 千元，並吊扣駕駛執照24個月
    ，原無違誤。(二)按「一行為同時觸犯刑事法律及違反行政法
    上義務規定者，依刑事法律處罰之。但其行為應處以其他種
    類行政罰或得沒入之物而未經法院宣告沒收者，亦得裁處。
    前項行為如經不起訴處分或為無罪、免訴、不受理、不付審
    理之裁判確定者，得依違反行政法上義務規定裁處之」，固
    為行政罰法第26條所明定，並已自95年2 月5 日起生效施行
    。惟查：1.按刑事訴訟法所規定之緩起訴處分乃附條件之不
    起訴處分，本質上為不起訴處分之一種，此觀該法第256 條
    之規定自明（另檢附交通部95年07月17日交路字第09500069
    86號函乙份）；至檢察官為緩起訴處分時，依刑事訴訟法第
    253 條之2 第1 項規定檢察官為緩起訴處分者，「得命被告
    於一定期間內向公庫或指定之公益團體、地方自治團體支付
    一定之金額」，所為對被告所指示及課予之負擔，似屬一種
    特殊之「處遇措施」，並非「刑罰」；故刑事案件經檢察官
    為緩起訴處分確定後，視同不起訴處分確定；則依上開行政
    罰法第26條第2 項所定，似非不得依違反行政法上義務規定
    裁處之。(三)本件受處分人乙○○因酒醉駕車之行為，雖經臺
    灣高雄地方法院檢察署檢察官以96年度偵字第33339 號為緩
    起訴處分確定，並命受處分人應向國庫支付3 萬元在案，然
    誠如前開所述，上開緩起訴處分僅屬特殊之「處遇措施」，
    非屬刑事法律規定之「刑罰」，倘可認屬刑事法律規定之「
    刑罰」，依道路交通管理處罰條例第35條第8 項之規定「前
    項汽車駕駛人，經裁判確定處以罰金低於本條例第92條第3
    項所訂最低罰鍰基準規定者，應依本條例裁決繳納不足最低
    罰鍰之部分」。然緩起訴書之內容實質上並沒有科處罰金，
    原審認定為「應視同確定判決所處之罰金」，顯屬誤會。另
    緩起訴處分，既屬不起訴處分之一種，應依上開行政罰法第
    26條第2 項所定，仍得依違反行政法上義務規定裁處之；原
    審對於上情並未審酌，僅在理由內說明，「異議人依緩起訴
    處分向指定之公益團體支付之金額既已高於依裁罰基準表所
    訂定之罰鍰金額，則依上所述，道路交通管理處罰機關自不
    得再對異議人處以罰鍰之行政罰」，遽認原處分關於罰鍰2
    萬7 千元部分應予以撤銷，似有誤會。(四)綜上所述，本案依
    道路交通管理處罰條例第35條第1 項規定對異議人裁處罰鍰
    新台幣2 萬7 千元，並吊扣駕駛執照24個月，並無不當，原
    審法院裁定似無理由。據此，提起抗告請求撤銷原裁定，另
    為適法裁定，並請就本案異議人聲明異議部分予以駁回等語
    。
二、受處分人抗告意旨則略以：(一)受處分人即抗告人（下稱受處
    分人）於案發當時欲路邊停車，係依規定打方向燈、確定右
    後方無人、車後始靠邊停車，並非被害人所稱之「突然向右
    欲轉入慢車道」。再觀原裁定所認定之「異議人所駕車輛與
    被害人所騎乘機車未碰觸」，及被害人係因緊急煞車而摔倒
    等事實，顯見於受處分人靠邊停車時尚與被害人所騎乘之機
    車仍保持一定之安全距離以上，否則被害人之機車自當撞上
    受處分人所駕駛之車輛。是以，受處分人係確定右後方無人
    、車後始靠邊停車之事實應屬明確。被害人既因緊急煞車而
    摔倒，則被害人之車速顯然過快，以案發現場之高雄市○○
    ○路機車之速限為每小時40公里，依經驗法則，若被害人未
    超訴，則時速40公里以下之車速會因緊急煞車而摔倒之機率
    甚低，則被害人因緊急煞車而摔倒之原因幾可確定為其自身
    係因超速或雨天路滑之因素及未注意車前狀況所致，要與受
    處分人之駕駛行為無涉。(二)次查受處分人於案發時係因酒測
    值超過，且車禍已係既成事實，為表道義責任，及旁人勸說
    始與被害人和解，以免另生不必要之枝節，故受處分人始與
    被害人和解，自不得以受處分人與被害人和解，即推論受處
    分人於本件車禍發生過程中有何過失責任。(三)綜上所述，原
    裁定理由未就本件車禍被害人即機車騎士於案發前之車速及
    是否因雨天路滑之因素而導致摔倒之結果詳與調查，其理由
    容有未備。為此提起抗告，請撤銷原裁定云云。
三、聲明異議意旨略以：異議人即受處分人乙○○於96年11 月5
    日中午12時45分許，駕駛車牌號碼0975-GR 號自用小客車，
    沿高雄市○○○路由西向東行駛，途經該路125 號前，欲路
    邊停車而由快車道右轉進入慢車道時，固有騎乘車牌號碼KN
    8-415 號重型機車之被害人范義士因煞車不及而跌倒，致受
    有兩手擦傷、兩膝擦傷、股四頭肌及髕骨韌帶挫傷、兩手腕
    肌腱挫傷之傷害（下稱系爭傷害、系爭交通事故），且嗣後
    其經警於同日下午2 時12分實施酒精濃度呼氣檢測，測得之
    呼氣酒精濃度為每公升0.29毫克，然被害人係自行失控滑倒
    ，其所駕汽車及被害人所騎乘機車並未有碰觸，被害人所受
    系爭傷害與其駕駛行為間並無因果關係存在，原處分機關依
    道路交通管理處罰條例第35條第1 項第1 款、第24條第1 項
    第2 款之規定，裁處其罰鍰2 萬7 千元及吊扣駕駛執照24個
    月，並施以道路交通安全講習之處分，尚有不合，爰依法聲
    明異議等語。
四、經查：
  (一)受處分人主張之上開系爭交通事故發生經過、被害人所受系
    爭傷害、酒精檢測等事實，核與道路交通事故現場圖、診斷
    證明書、酒測單所示，及受處分人、被害人於交通事故談話
    紀錄表、調查筆錄所為之供述相符，有該現場圖、紀錄表、
    診斷證明書、酒測單、筆錄、和解書等附卷可稽（見原審卷
    第17頁反面至第23頁反面、第26-27 頁、第29頁），上開事
    實應可認定。而受處分人所駕車輛與被害人所騎乘機車雖未
    碰觸，然係因左前方受處分人所駕原本直行之車輛，突然向
    右欲轉入慢車道，為免追撞，被害人始需緊急煞車等情，亦
    據被害人范義士供述明確在卷，核其所述尚與經驗法則無違
    ，亦堪信為真實；本件被害人既係因受處分人之上開酒後駕
    駛行為始需緊急煞車，並因緊急煞車而致摔倒受有上開傷害
    ，則所受之系爭傷害與受處分人之酒後駕駛行為間亦有相當
    因果關係至明。受處分人主張被害人所受之系爭傷害與其駕
    駛行為間無因果關係云云，顯係避就之詞，尚無可採。
  (二)又汽車在設有慢車道之雙向2 車道，於快慢車道間變換車道
    時，應顯示方向燈，讓直行車先行，並注意安全距離，道路
    交通安全規則第97條第2 項定有明文，而系爭交通事故發生
    之五福一路，為設有慢車道之雙向2 車道，此有道路交通事
    故現場圖附卷可稽，本件受處分人欲路邊停車，由快車道向
    右前方變換至慢車道時，依上規定所示，自應注意右後方人
    車之安全距離，禮讓行進中已甚接近之人車先行通過後，再
    向右駛入慢車道，以防右後方之人車對其變換車道之駕駛行
    為不及反應而造成危害，受處分人為領有駕駛執照之正常成
    年人，自應注意上開情形，且依當時路況平坦、天氣雖屬陰
    雨然視線光線均佳之狀況（詳受處分人及被害人於交通事故
    談話紀錄表所述），亦非不能注意，而受處分人竟未加以注
    意，未禮讓被害人所騎乘之機車先行通過，貿然向右變換車
    道，導致被害人緊急煞車摔倒而受有系爭傷害，則受處分人
    對系爭交通事故之發生自有過失至明。況受處分人事後已與
    被害人達成和解，承諾負擔所有醫藥費，有和解書1 份附卷
    可參（見原審卷第29頁），足見事發後受處分人亦自承駕駛
    行為有所疏失，否則焉有隨意承諾賠付之理？受處分人對系
    爭交通事故之發生應負過失責任，尤屬無疑。另受處分人於
    系爭交通事故發生後，測得之呼氣酒精濃度為每公升0.29毫
    克，此有呼氣酒精測試表附卷可按（見原審卷第26頁反面）
    ，亦已超過道路交通管理處罰條例第35條第1 項第1 款規定
    之標準。而人體在飲用一定量之酒精後，有反應遲鈍之情形
    ，此為不爭之經驗法則，受處分人在系爭交通事故發生後，
    既被檢測呼氣酒精濃度超過上開規定之標準，顯見系爭交通
    事故發生時，亦有反應較為遲鈍之現象，而該遲鈍現象有礙
    對周遭交通狀況之查知，並影響變換車道可能造成危害之判
    斷。從而，本件受處分人確係因酒後駕駛汽車反應遲鈍，影
    響其交通狀況之查知及對變換車道可能造成危害之判斷，因
    而肇致本件交通事故，並致被害人受有上開傷害等節，應可
    認定。
  (三)按一行為同時觸犯刑事法律及違反行政法上義務規定者，依
    刑事法律處罰之；但其行為應處以其他種類行政罰或得沒入
    之物而未經法院宣告沒收者，亦得裁處之；前項行為如經不
    起訴處分或為無罪、免訴、不受理、不付審理之裁判確定者
    ，得依違反行政法上之義務規定裁處之；違反行政法上義務
    而受罰鍰、沒入或其他種類行政罰之處罰時，適用本法，但
    其他法律有特別規定者，從其規定，行政罰法第26條、第1
    條分別定有明文。又汽車駕駛人，駕駛汽車經測試檢定，酒
    精濃度超過規定標準者，處新台幣1 萬5 千元以上6 萬元以
    下罰鍰，並當場移置保管其車輛及吊扣其駕駛執照1 年；因
    而肇事致人受傷者，並吊扣其駕駛執照2 年；致人重傷或死
    亡者，吊銷其駕駛執照，並不得再考領；汽車駕駛人經裁判
    確定處以罰金低於本條例第92 條 第3 項所訂最低罰鍰基準
    規定者，應依本條例裁決繳納不足最低罰鍰之部分；服用毒
    品、麻醉藥品、酒類或其他相類之物，不能安全駕駛動力交
    通工具而駕駛者，處1 年以下有期徒刑、拘役或科或併科15
    萬元以下罰金，道路交通管理處罰條例第35條第1 項第1 款
    、第8 款、刑法第185 條之3 分別定有明文。而緩起訴處分
    最終雖可使被告免於刑事之訴追，但須於一定期間內遵守或
    履行刑事訴訟法第253 條之2 各款所規定之事項，且如有同
    法第253 條之3 第1 項各款之情形，檢察官仍得依職權或依
    告訴人之聲請，將緩起訴處分撤銷，故緩起訴處分之性質與
    不起訴處分自非相同，仍具處罰之實質意涵，是依緩起訴向
    公庫或指定公益團體、地方自治團體所支付之金額，自應視
    同確定判決所處之罰金，於該金額低於最低罰鍰基準規定時
    ，道路交通管理處罰機關自需依道路交通管理處罰條例第35
    條第1 項第8 款之規定，扣除上開支付金額後，始得裁處繳
    納不足之金額。準此，汽車駕駛人一酒後（經測試檢定酒精
    濃度超過規定標準）駕駛汽車行為，如同時涉犯刑法第185
    條之3 公共危險罪嫌，且亦違反道路交通管理處罰條例第35
    條第1 項第1 款之規定時，道路交通管理處罰機關雖可依規
    定裁處其他行政罰，然關於罰鍰部分，除經不起訴處分或為
    無罪、免訴、不受理、不付審理之裁判確定者外，自不得逕
    依道路交通管理處罰條例第35條第1 項第1 款之規定，裁處
    行為人罰鍰之行政罰，但經確定判決所處之罰金或依緩起訴
    處分向公庫或指定公益團體、地方自治團體支付之金額，如
    低於依道路交通管理處罰條例第92條第3 項所訂違反道路交
    通管理事件統一裁罰基準表所訂定之最低罰鍰基準，道路交
    通管理處罰機關始得就上開不足最低罰鍰基準部分，予以裁
    處。
  (四)本件受處分人因上開酒後駕駛汽車反應遲鈍，影響其對交通
    狀況之查知及變換車道可能造成危害之判斷，因而肇致系爭
    交通事故，並致被害人受有系爭傷害，業如前述，而受處分
    人另主張原處分機關以駕駛人酒精濃度超過規定標準（每公
    升0.25毫克）為由，依道路交通管理處罰條例第35條第1 項
    第1 款、第24條第1 項第2 款之規定，裁處異議人罰鍰2萬7
    千元，吊扣駕駛執照24個月，並施以道路交通安講習處分之
    事實，亦有高雄市政府警察局96年11月5 日高市警交字第B0
    0000000 號舉發違反道路交通管理事件通知單、高雄市政府
    交通局97年7 月14日高市交裁字第裁32-B00000000號違反道
    路交通管理事件裁決書各1 份附卷可稽（見原審卷第6-7 頁
    ），此部分亦堪信為真。又受處分人因同上開酒後駕駛汽車
    行為，業經臺灣高雄地方法院檢察署檢察官於97年1 月7 日
    為緩起訴處分並已確定，受處分人並依緩起訴處分內容書立
    悔過書及向指定之公益團體支付3 萬元，此有臺灣高雄地方
    法院檢察署96年偵字第33393 號緩起訴處分書、臺灣高等法
    院高雄分院檢察署97年上職議字第1269號處分書、華南商業
    銀行匯款回條、臺灣高等法院被告前案紀錄表各1 份在卷可
    憑（見原審卷第8 、31、33、36、37頁）。準此，受處分人
    前開違反刑事法律禁止規範之犯罪事實既已明確，僅因檢察
    官採取緩起訴處分之替代性刑事處遇手段，未將該案逕行起
    訴或聲請簡易判決處刑，致其後適用之刑事訴訟程序有所區
    別，然就受處分人負有包括支付一定金額之義務觀察，其如
    未能確實履行義務，依刑事訴訟法第253 條之3 第1 項第3
    款之規定，受處分人將遭受撤銷緩起訴處分之不利益；反之
    ，倘其確實遵守並履行緩起訴條件，除非合於刑事訴訟法第
    260 條所定情形之一，否則受處分人即無再就同一案件遭受
    刑事訴追之虞。是以，受處分人之上開負擔，雖非「刑罰」
    ，但性質上可以說是實質的制裁，並且對受處分人之權利也
    造成影響，已產生實質刑罰之效果，而與不具任何制裁或處
    罰作用之不起訴處分，迥不相同。再者，行政罰法第26條第
    2 項既未將緩起訴處分列舉其中，本於「例外規定從嚴解釋
    」之法理，亦不應將條文中「不起訴處分」之範圍，擴及於
    性質並非完全相同之「緩起訴處分」（不起訴處分與緩起訴
    之用詞不相同，並無比附援引之問題，亦不能擴充解釋）。
    雖交通部95年7 月17日交路字第0950006986號函釋所稱，法
    務部行政罰法諮詢小組第1 次會議紀錄結論略以：緩起訴乃
    附帶條件的不起訴處分，亦即是不起訴的一種。惟行政罰法
    第26條第2 項乃例外得裁處行政秩序罰之補充規定，參諸該
    條文係將「不起訴處分」、「無罪」、「免訴」、「不受理
    」、「不付審理」等不能證明刑事被告犯罪或未曾使其實際
    接受刑罰之情形逐一臚列，顯然與該條第1 項所指發生處罰
    競合之前提要件不同，故明定有該條第2 項所列情形者，仍
    應依違反行政法上義務規定裁處。本件緩起訴處分既非不能
    證明行為人之犯罪事實，且有支付一定金額之實質處罰，自
    與上開行政罰法第26條第2 項列舉之不起訴處分等情形迥然
    有別，仍無從遽為比擬而為相同之處置。如若不然，則刑事
    被告如經法院循審判程序判處罰金或得以易科罰金之拘役或
    有期徒刑，均得以援用行政法罰第26條第1 項之規定，免於
    處以行政秩序罰之雙重不利益；至於藉由緩起訴處分而節省
    司法資源者，在基於實質懲罰目的而其財產權遭受剝奪之餘
    ，卻仍需繳納一定金額之行政罰鍰，其結果勢必降低刑事被
    告接受緩起訴處分之意願，而與訂定緩起訴處分以替代繁複
    刑事審判程序之制度性機能相悖。
  (五)從而，受處分人既依緩起訴處分向指定之公益團體支付之金
    額3 萬元，既已高於依裁罰基準表所訂定之罰鍰金額（即本
    件裁決之罰鍰2 萬7 千元），則依上所述，道路交通管理處
    罰機關自不得再對受處分人處以罰鍰之行政罰，原處分機關
    仍予裁處2 萬7 千元罰鍰，自有未合。至吊扣駕駛執照24個
    月，並施以道路交通安講習部分，如上所述原處分機關仍可
    裁罰，且核該部分裁罰與道路交通管理處罰條例第35條第1
    項第1 款、第24條第1 項第2 款之規定，尚無不合。
五、綜上所述，原處分機關對受處分人所為上開2 萬7 千元之罰
    鍰裁罰，尚有未洽。原審將原處分機關關於處罰受處分人罰
    鍰2 萬7 千元部分撤銷，而為受處分人不罰之諭知，其認事
    用法核無違誤。至裁處吊扣駕駛執照24個月，並施以道路交
    通安講習部分，原處分並無不合，受處人雖否認其有過失云
    云，亦無足取，其此部分異議並無理由，原審併予駁回，自
    屬有據。抗告人仍執陳詞，均提起抗告，並無理由，均應予
    駁回。
六、據上論結，應依道路交通案件處理辦法第26條，刑事訴訟法
    第412 條，裁定如主文。
中    華    民    國    97    年    11    月    28    日
                  刑事第八庭    審判長法  官  洪兆隆
                                      法  官  李政庭
                                      法  官  陳志銘
以上正本證明與原本無異。
不得再抗告。
中    華    民    國    97    年    11    月    28    日
                                      書記官  盧雅婷


司法院資訊處製作；財團法人民間司法改革基金會備份。
